臺灣臺北地方法院民事判決
110年度建字第55號
原      告  光風形和室內設計有限公司

法定代理人  邱嫆雅  
訴訟代理人  劉明昌律師
被      告  陳冠宇  
訴訟代理人  陳昆明律師
上列當事人間請求給付承攬報酬事件，本院於民國110 年9 月28
日言詞辯論終結，判決如下：
    主  文
原告之訴及假執行之聲請均駁回。
訴訟費用由原告負擔。
    事實及理由
壹、程序事項
一、按當事人得以合意定第一審管轄法院。但以關於由一定法律
    關係而生之訴訟為限。前項合意，應以文書證之，民事訴訟
    法第24條定有明文。本件依兩造簽訂之室內設計與監造委託
    契約書（下稱系爭設計契約）第10條、室內裝修工程承攬契
    約書（下稱系爭裝修契約）第19條約定，雙方合意以本院為
    第一審管轄法院，本院自有管轄權。
二、按訴狀送達後，原告不得將原訴變更或追加他訴，但請求之
    基礎事實同一者，不在此限，民事訴訟法第255條第1項第2
    款、第2項分別定有明文。而所謂請求之基礎事實同一，係
    指變更或追加之訴與原訴之原因事實有其共同性，先後所為
    請求之主張在社會生活上可認為有共通性或關連性，而就原
    請求之訴訟及證據資料於相當程度範圍內具有同一性或一體
    性，在審理時得加以利用，俾先後兩請求可在同一程序得加
    以解決，以避免重複審理，庶能統一解決紛爭，用符訴訟經
    濟者即屬之（最高法院105年度台抗字第651號裁定意旨參照
    ）。查原告起訴時主張以系爭設計契約第8條第1項、系爭裝
    修契約第12條第2項為請求，嗣其將系爭設計契約第8條第1
    項之請求權基礎變更為同契約第3條第3項（見本院卷第251
    頁），衡其基礎原因事實皆係基於兩造間因契約所生之爭議
    ，於同一訴訟程序解決紛爭，合於訴訟經濟，尚無害於被告
    程序權保障及訴訟之終結，參諸前揭規定及說明，應予准許
    。
貳、實體事項
一、原告起訴主張：
　㈠被告於民國109年2月22日與其簽訂系爭設計契約，由其就被
    告名下位於新北市○○區○○街00號17樓房屋（下稱系爭房屋）
    進行室內設計規劃（下稱系爭設計工程），約定報酬為新臺
    幣（下同）12萬元（未稅），於系爭設計工程竣工並驗收完
    畢時，被告應支付總價款10％之尾款12,000元（下稱系爭設
    計尾款）；雙方又於109年5月7日簽訂系爭裝修契約，由原
    告承作系爭房屋之室內裝修工程（下稱系爭裝修工程），約
    定工程總價為186萬元（未稅），被告並應於109年7月31日
    應給付總價款30％即558,000元（下稱系爭裝修第三期款），
    於工程驗收後應付清總價款10％即186,000元之尾款（下稱系
    爭裝修尾款），且被告至遲應於109年7月17日完工。嗣兩造
    合意展延工期至109年9月11日，原告並同意系爭裝修第三期
    款併同順延至109年8月31日給付，詎被告並未按時給付系爭
    裝修第三期款，原告乃依系爭裝修契約第12條第2項約定停
    工，惟被告經其催告後仍不付款，其自得依同條項約定解除
    系爭裝修契約，並請求被告賠償其損害。
　㈡被告迄未給付系爭裝修第三期款558,000元，且其於109年7月
    9日、同年7月25日追加工程，各有73,000元、10,000元，共
    計83,000元工程款未給付（下稱系爭追加工程款，計算式：
    73,000元＋10,000元＝83,000元）；另被告無端拒付系爭裝修
    第三期款，致契約無法繼續履行，原告因而喪失收取系爭裝
    修尾款186,000元之利益。又本件工程完工後，原告本可依
    系爭設計契約第3條第3項約定取得系爭設計尾款12,000元，
    但因被告違約拒不支付系爭第三期工程款，原告僅能先行退
    場，當無從完成工程或通過驗收，顯見被告係以不正當之行
    為阻礙系爭設計尾款之付款條件成就，依民法第101條第1項
    規定，該條件應視為已成就，是被告應如數給付該筆尾款。
    以上原告所受損害共計839,000元（計算式：558,000元＋83,
    000元＋186,000元＋12,000元＝839,000元）。為此，爰依系爭
    設計契約第3條第3項、系爭裝修契約第12條第2項約定，請
    求被告給付上開款項等語。並聲明：⒈被告應給付原告839,0
    00元，及自起訴狀繕本送達翌日起至清償日止，按年息百分
    之5計算之利息；⒉願供擔保請准宣告假執行。
二、被告答辯則以：系爭裝修契約第8條第3項既約定為「完工工
    程款」，可見雙方締約之真意應指原告施作系爭裝修工程完
    工時，被告始有給付系爭裝修第三期款之義務，而雙方已合
    意展延完工期限至109年9月11日，則原定第三期款之給付期
    限即109年7月31日亦應往後順延，始符合契約文義。且原告
    施作系爭裝修工程有不符圖說設計、使用不合契約約定之建
    材、品牌等瑕疵情形，經被告催告要求改善，原告迄未為補
    正，反逕自於109年7月10日停止施工，致系爭裝修工程進度
    延宕未能完工，後續亦無從進行驗收，顯見系爭裝修第三期
    款及尾款之付款條件均未成就，被告自得拒絕支付該等款項
    ，並無所謂遲延付款之違約情形可言。又兩造間就裝修工程
    之施作屬消費關係，且系爭裝修契約乃定型化契約，則雙方
    倘就系爭裝修契約第8條第3項約定產生歧異，依消費者保護
    法第11條規定，亦應作有利於消費者即被告之解釋，當以系
    爭裝修工程完工時為系爭裝修第三期款之付款條件。縱認被
    告確未按時付款，然因原告迄至109年8月5日均為停工狀態
    ，被告即於109年9月2日發函終止系爭裝修契約，並要求原
    告配合就已完工部分進行驗收，原告即於同日退場，顯見兩
    造已合意終止系爭裝修契約，被告亦無庸給付工程款或負賠
    償責任。再退言之，如認系爭裝修契約未經兩造合意終止，
    然被告既已多次通知原告補正系爭裝修工程之瑕疵，惟原告
    均置之不理，被告得依民法第493條第1項、第494條規定解
    除系爭裝修契約，即無再給付原告工程款之理。此外，原告
    並未完工且未通過驗收，並不符合系爭設計契約第3條第3項
    所定之系爭設計尾款之請款要件，原告該部分請求亦屬無據
    。況原告就其所受損害及所失利益，俱未舉證以實其說，即
    逕以系爭裝修第三期款、系爭追加工程款、系爭裝修尾款及
    系爭設計尾款為損害賠償之金額，實無理由等語。並聲明：
    ㈠原告之訴駁回；㈡如受不利之判決，願供擔保，請准免為假
    執行。
三、兩造不爭執之事實：
　　兩造於109年2月22日簽訂系爭設計契約，另於同年5月7日簽
    訂系爭裝修契約，由原告承作系爭房屋之設計及室內裝修工
    程等情，為兩造所不爭執，並有系爭設計契約、系爭裝修契
    約在卷可稽（見臺灣新北地方法院109年度訴字第3004號卷
    ，下稱新北院卷，第17至27頁；本院卷第33至51頁），堪信
    為真實。
四、本院之判斷：
　　原告主張被告應給付系爭裝修第三期款、系爭追加工程款、
    系爭裝修尾款及系爭設計尾款等情為被告所否認，並以前揭
    情詞置辯。則本院應審究者為：㈠原告依系爭裝修契約第12
    條第2項約定，請求被告賠償827,000元，有無理由？㈡原告
    依系爭設計契約第3條第3項約定，請求被告給付系爭設計尾
    款12,000元，有無理由？茲分述如下：
　㈠原告請求被告賠償系爭裝修契約之相關損害部分：　
  ⒈按解釋意思表示，應探求當事人之真意，不得拘泥於所用之
    辭句，民法第98條定有明文。又解釋當事人立約之真意，除
    雙方中途有變更立約內容之同意，應從其變更以為解釋外，
    均以當事人立約當時之真意為準（最高法院49年台上字第30
    3 號裁判意旨參照）。再按當事人主張有利於己之事實者，
    就其事實有舉證之責任；民事訴訟法第277 條前段定有明文
    而民事訴訟如係由原告主張權利者，應先由原告負舉證之責
    ，若原告先不能舉證，以證實自己主張之事實為真實，則被
    告就其抗辯事實即令不能舉證，或其所舉證據尚有疵累，亦
    應駁回原告之請求（最高法院106年度台上字第298號民事判
    決意旨參照）。本件原告主張被告未依約按時給付系爭裝修
    第三期款，其得依系爭裝修契約第12條第2項約定請求被告
    賠償其損害等情，既為被告所爭執，即應由原告就其主張之
    權利及該利己事實負舉證責任。
  ⒉經查，系爭裝修契約第8條第3項約定：「付款辦法依下列方
    式或附表方式為之……三、完工工程款：工程進行至民國109
    年7月31日（五）甲方（即被告）應付工程總價款30％，計新
    臺幣558,000元整（即期支票）」，已載明被告應給付系爭
    裝修第三期款之日期，則原告主張兩造立約時之真意係被告
    應按雙方約定日期給付各期工程款等語，固非毫無依據。惟
    查，兩造嗣於109年7月5日合意將系爭裝修工程之完工期限
    延期至109年9月11日等情，為雙方陳述一致（見本院卷第27
    、203頁），並有109年7月25日會議記錄在卷可參（見本院
    卷61頁），兩造亦將系爭裝修契約第6條原定工程期限「109
    年7月17日」之記載畫線刪除後，以手寫方式增列「順延至1
    09.9.11完工」（見新北院卷第24頁），可知系爭裝修工程
    之完工期限已由109年7月17日延後至同年109年9月11日。而
    系爭裝修契約第8條第3項所定「完工工程款」即系爭裝修第
    三期款之給付時間，固未見雙方因應完工期限延後而有相對
    應之修改，然據原告自陳該給付日期已配合展延至「109年8
    月31日」（見新北院卷第10頁），而被告雖稱其未曾同意變
    更後之給付期限為109年8月31日，但亦不否認該契約條款約
    定之給付期限業經延期一事，可知系爭裝修契約第8條第3項
    原定之系爭裝修第三期款給付期限109年7月31日確已經雙方
    同意展延甚明。
　⒊而原告主張系爭裝修第三期款展延後之給付期限為109年8月3
    1日，據其舉出兩造間之對話紀錄為證（見本院卷第181頁）
    。然此經被告否認，辯稱該期款項既稱「完工工程款」，應
    指原告完成系爭裝修工程時，被告始有給付義務，且兩造締
    約時所約定之給付日期，亦係配合工程進度表所預估之時間
    等語，並提出系爭裝修工程之工程進度表為憑（見本院卷第
    53至55、223至225頁）。觀諸原告上開所提之上開對話紀錄
    ，原告向被告稱：「兩位，請準備幫我匯第三期款項了歐，
    再麻煩了」，被告答稱：「收到」（見本院卷第181頁），
    惟原告於上開對話中並未表明給付之具體時間，被告亦否認
    其有應允給付之意（見本院卷第178頁），故無足據以認定
    其等有將系爭裝修第三期款之給付時間變更為109年8月31日
    之合意，是尚難僅憑上開對話紀錄逕認原告主張為真。原告
    復未於本件言詞辯論終結前提出其他具體事證以實其說，是
    其主張系爭裝修第三期款之給付期限為109年8月31日，難以
    採信。至被告抗辯該給付日期應配合工程進度表調整等語，
    惟此與其等締約時之明文約定不符，亦據原告否認，然依首
    揭說明，原告就其主張既已不能舉證，縱被告所辯不足證明
    ，猶無法因此為原告有利之認定。
  ⒋系爭裝修契約第12條第2項約定：「如甲方（即被告）未依約
    定日期付款時，乙方（即原告）得停工迄甲方付款後另行復
    工，其延誤之時日不計入工作天，完工日期應順延之，若經
    乙方催告後，甲方不予付款時，乙方得沒收已收款，解除契
    約，並得請求損害賠償」，可知此契約條款之適用，應以被
    告有遲延付款之情形為前提。而原告並未舉證說明被告應於
    109年8月31日給付系爭裝修第三期款，業詳前述，故縱被告
    未於該日給付系爭裝修第三期款，亦難認其有「未依約定日
    期付款」之違約情事，則原告依系爭裝修契約第12條第2項
    約定，請求被告負損害賠償責任，為無理由。
  ⒌至被告另稱本件有消費者保護法第11條第2項之適用，應為被
    告有利之解釋等語。查，定型化契約條款如有疑義時，應為
    有利於消費者之解釋，消費者保護法第11條第2項定有明文
    ，而被告由原告為其進行系爭房屋之室內裝修，乃消費者增
    進生活品質、完善居住權益所為之消費行為，則兩造間應屬
    消費關係無訛，然觀諸系爭裝修契約第8條關於付款辦法之
    約定，其給付日期及金額乃雙方手寫填入，可見兩造就此契
    約條件業經磋商，難認屬原告預先擬定之契約條款，故非定
    型化契約條款，故縱然該約款之解釋有所疑義，亦與消費者
    保護法第11條第2項之要件不符，難認有該條之適用。又被
    告再稱系爭裝修契約業經終止或解除等語，然被告主張其未
    遲延付款之先位抗辯，既經認定有理由，詳如前述，被告又
    未在本件依據終止或解除契約後之相關請求權對原告為請求
    ，即無庸再論求其該等備位抗辯有無理由之必要，併此指明
    。
  ㈡原告請求被告給付系爭設計尾款部分：　
  ⒈系爭設計契約第3條第3項約定：「付款辦法……三、工程竣工
    並經甲方（即被告）驗收完畢後，給付工作報酬10％，計新
    台幣12,000元整」，而系爭裝修工程尚未經被告驗收完畢乙
    節，為兩造所不爭執，自不符合上開請款約定，則原告依 
    系爭設計契約第3條第3項約定請求被告給付系爭設計尾款，
    洵屬無據。
  ⒉原告雖主張： 被告係以不正當行為阻止上開付款條件之成就
    ，依民法第101條第1項規定應視為條件已成就云云，此經被
    告否認。按因條件成就而受不利益之當事人，如以不正當行
    為阻其條件之成就者，視為條件已成就，民法第101條第1項
    定有明文。惟對於條件成就施以影響之行為，究應如何定性
    其為不正當行為？舉凡故意妨害、違反法令或違背正義之行
    為均屬之外，當視法律行為時當事人之意思依誠實信用之原
    則客觀地評價，以決定該當事人所為是否可被允許？其評價
    之作成，並應考慮該當事人對系爭條件之成就施以影響之動
    機、目的，再參酌具體個案情況予以認定之。倘系爭條件成
    就之促成，係以不作為之方式為之，於評價該不正當性時，
    更應以作為義務之存在為前提（最高法院103 年度台上字第
    2068 號判決意旨參照）。查，原告自承因被告未於109年8
    月31日給付系爭裝修第三期款，更於同年9月2日寄發終止契
    約函，其即於同日先行退場，迄今未能完工，兩造亦未進行
    驗收等語（見本院卷第397頁），然依原告舉證尚難認定被
    告有遲延付款之違約情事，業經認定如前，則縱兩造因履約
    認知歧異使工程停擺，並導致無法驗收，均難認係被告片面
    以不正當行為阻止驗收或刻意不為驗收，核與民法第101條
    第1項規定之要件尚有不符，復未見原告就此提出其他
　　具體舉證，是其上開主張自無從採認。
五、綜上所述，原告依系爭設計契約第3條第3項、系爭裝修契約
    第12條第2項約定，請求被告給付原告839,000元，及自起訴
    狀繕本送達翌日起至清償日止，按年息百分之5計算之利息
    ，皆無理由，應予駁回。又原告之訴既經駁回，其假執行之
    聲請失所依據，應併駁回之。
六、本件事證已臻明確，兩造其餘之攻擊防禦方法及舉證，經本
    院審酌後，經核與勝負之判斷不生影響，爰不予逐一論酌。
七、訴訟費用負擔之依據：民事訴訟法第78條。　　
中　　華　　民　　國　　110 　年　　10　　月　　18　　日
                  工程法庭    法  官   劉娟呈
以上正本係照原本作成。
如對本判決上訴，須於判決送達後20日內向本院提出上訴狀。如
委任律師提起上訴者，應一併繳納上訴審裁判費。　　　　　　
中　　華　　民　　國　　110 　年　　10　　月　　18　　日
                              書記官   廖健宏